臺灣高等法院高雄分院刑事判決　　　 100年度選上訴字第35號
上　訴　人　臺灣高雄地方法院檢察署檢察官
被　　　告　邱永森
選任辯護人　吳建勛律師
　　　　　　梁宗憲律師
　　　　　　陶德斌律師
上列上訴人因被告違反公職人員選舉罷免法案件，不服臺灣高雄
地方法院100 年度選訴字第51號中華民國100年5月19日第一審判
決（起訴案號：臺灣高雄地方法院檢察署99年度選偵字第181 號
、第212 號），提起上訴，本院判決如下：
    主  文
原判決撤銷。
邱永森共同對於有投票權人，交付賄賂而約其為一定之行使，處
有期徒刑壹年拾月。緩刑伍年，並應於本判決確定後陸個月內向
公庫支付新臺幣拾捌萬元。褫奪公權肆年。於李聰處扣得因投票
受賄罪所收受之賄賂新臺幣伍佰元，於李聰處扣得預備賄選之賄
賂新臺幣伍佰元，均沒收之；於蔡黃多美處因投票受賄罪所收受
之賄賂新臺幣伍佰元，於蔡黃多美處扣得預備賄選之賄賂新臺幣
玖仟伍佰元，均沒收之；於李秋蘭處因投票受賄罪所收受之賄賂
新臺幣伍佰元，於李秋蘭處扣得預備賄選之賄賂新臺幣肆仟元，
均沒收之；於林金保處扣得因投票受賄罪所收受之賄賂新臺幣伍
佰元，於林金保處扣得預備賄選之賄賂新臺幣壹仟元，均沒收之
；於劉嘉惠處扣得預備賄選之賄賂新臺幣參仟元，均沒收之。
    事  實
一、緣黃兆呈係高雄市議會第1 屆議員選舉第11選區（包括高雄
    市大寮區、林園區）第8 號候選人，邱永森則為黃兆呈之友
    人，邱永森為使黃兆呈順利當選該區議員，明知對於有投票
    權之人，不得交付賄賂、預備對有投票權人交付賄賂、期約
    對有投票權人而約使投票權人，為其投票權一定之行使。邱
    永森竟基於對於有投票權之人，交付賄賂而約其投票權為一
    定行使、預備對有投票權人，交付賄賂約其為投票權一定行
    使、期約對有投票權人，交付賄賂約其為投票權一定行使之
    接續犯意，先後為下列行為：
（一）於99年11月13日某時，至其國小同學李聰位在高雄縣大寮
      鄉○○村○○路133 號住處路邊，邱永森即基於交付賄賂
      及預備交付賄賂之犯意，以每票新臺幣（下同）500 元之
      代價，交付1000元予李聰，以其中500 元係作對李聰行賄
      之對價，要求李聰於99年11月27日高雄市議會第1 屆議員
      選舉第11選區（包括高雄市大寮區、林園區）選舉時，將
      其選票投予黃兆呈，其餘500 元並運用其影響力，使其戶
      內不知情之選民即李聰之妻將其選票投予黃兆呈，而李聰
      明知邱永森交付之上開款項，係行賄之金錢，乃賄選之對
      價，對於邱永森行賄之目的已有認識，仍與其達成意思合
      致，基於投票受賄之犯意及與邱永森共同基於預備交付賄
      賂之犯意聯絡，默示同意收受賄款（李聰所涉投票受賄罪
      ，業經檢察官為緩起訴處分）。但李聰尚未及轉交賄賂予
      不知情之妻，即為警於99年11月24日上午9 時40分許，經
      警循線查悉上情，經警搜索並在李聰住處，扣得李聰所收
      受之賄賂500 元、預備賄選之賄賂500 元，共1000元。邱
      永森就李聰尚未轉交之賄款500 元部分僅止於預備犯之階
      段。
（二）於99年11月15日某時，至其親戚蔡黃多美位在高雄縣大寮
      鄉○○村○○路40之16號住處，邱永森承前交付賄賂及預
      備交付賄賂之犯意，以每票500 元之代價，交付10000 元
      予蔡黃多美，以其中500 元係作對蔡黃多美行賄之對價，
      要求蔡黃多美於99年11月27日高雄市議會第1 屆議員選舉
      第11選區（包括高雄市大寮區、林園區）選舉時，將其選
      票投予黃兆呈，其餘9500元並運用其影響力，囑蔡黃多美
      以每票500 元之代價，在上開第11選區尋覓有投票權人之
      19位選民，以每票500 元對覓得之選民賄賂，要選民將其
      選票投予黃兆呈，而蔡黃多美明知邱永森交付之上開款項
      ，係行賄之金錢，乃賄選之對價，對於邱永森行賄之目的
      已有認識，仍與其達成意思合致，基於投票受賄之犯意及
      與邱永森共同基於預備交付賄賂之犯意聯絡，默示同意收
      受賄款（蔡黃多美所涉投票受賄罪，業經檢察官為緩起訴
      處分）。但蔡黃多美尚未及轉交賄賂予其他19人，即為警
      於99年11月24日上午9 時40分許，經警循線查悉上情，經
      警搜索並在蔡黃多美住處，扣得蔡黃多美所收受之賄賂50
      0 元、預備賄選之賄賂9500元，共10000 元。邱永森就蔡
      黃多美尚未轉交之賄款9500元部分僅止於預備犯之階段。
（三）於99年11月21日某時，在高雄縣大寮鄉○○路「玉香小吃
      部」外巷道與其國小同學李秋蘭見面之際，邱永森承前交
      付賄賂及預備交付賄賂之犯意，以每票500 元之代價，交
      付9000元予李秋蘭，以其中500 元係作對李秋蘭行賄之對
      價，要求李秋蘭於99年11月27日高雄市議會第1 屆議員選
      舉第11選區（包括高雄市大寮區、林園區）選舉時，將其
      選票投予黃兆呈，其餘8500元並運用其影響力，囑李秋蘭
      以每票500 元之代價，在上開第11選區尋覓有投票權人之
      選民，以每票500 元對覓得之選民賄賂，要選民將其選票
      投予黃兆呈，而李秋蘭明知邱永森交付之上開款項，係行
      賄之金錢，乃賄選之對價，對於邱永森行賄之目的已有認
      識，仍與其達成意思合致，基於投票受賄之犯意及與邱永
      森共同基於交付賄賂、共同基於預備交付賄賂之犯意聯絡
      ，默示同意收受賄款（李秋蘭所涉投票受賄罪，業經檢察
      官為緩起訴處分）；李秋蘭收受賄款後，於於99年11月
      22日晚間6 時30分許，至其外甥林金保位在高雄縣大寮鄉
      琉球村琉球路141 號，共同與邱永森基於交付賄賂之犯意
      ，以每票500 元之代價，交付1500元予林金保，並轉告林
      金保，邱永森以其中500 元係作對其行賄之對價，要求其
      於99年11月27日高雄市議會第1 屆議員選舉第11選區（包
      括高雄市大寮區、林園區）選舉時，將其選票投予黃兆呈
      ，其餘1000元並運用其影響力，使其戶內不知情之選民即
      林金保戶內之其他2 位有投票權人將其選票投予黃兆呈，
      而林金保明知李秋蘭交付之上開款項，係邱永森、李秋蘭
      共同行賄之金錢，乃賄選之對價，對於邱永森、李秋蘭共
      同行賄之目的已有認識，仍與其達成意思合致，基於投票
      受賄之犯意及與邱永森、李秋蘭共同基於預備交付賄賂之
      犯意聯絡，默示同意收受賄款（林金保所涉投票受賄罪，
      業經檢察官為緩起訴處分）。但林金保尚未及轉交賄賂予
      不知情其他2 位有投票權人，即為警於99年11月24日上午
      9 時40分許，經警循線查悉上情，經警搜索並在林金保住
      處，扣得林金保所收受之賄賂500 元、預備賄選之賄賂10
      00元，共1500元。邱永森、李秋蘭與就林金保尚未轉交之
      賄款1000元部分僅止於預備犯之階段。李秋蘭又於99年
      11月22日下午某時，在其高雄縣大寮鄉○○村○○路43之
      28號住處，轉交現金3000元予該第11選區無投票權之外甥
      女劉嘉惠收受（劉嘉惠業由檢察官另為不起訴之處分），
      並轉告劉嘉惠，邱永森以每票500 元之代價，要求其在上
      開第11選區尋覓有投票權人之6 位選民，以每票500 元對
      覓得之選民賄賂，要選民將其選票投予黃兆呈，劉嘉惠明
      知李秋蘭交付之上開款項，係預備行賄之金錢，與邱永森
      、李秋蘭共同基於預備交付賄賂之犯意聯絡，默示同意收
      受賄款。但劉嘉惠尚未及轉交賄賂予其他6 人，即為警於
      99年11月24日上午9 時40分許，經警循線查悉上情，經警
      搜索並在劉嘉惠住處，扣得預備賄選之賄賂3000元。邱永
      森、李秋蘭就劉嘉惠尚未轉交之賄款3000元部分僅止於預
      備犯之階段。另警循線查悉上情後，經警搜索亦在李秋
      蘭住處，亦有扣得李英蘭所收受之賄賂500 元，預備賄選
      之賄賂4000元。
（四）邱永森於99年10月間某時，至其友人楊敬忠位在高雄縣大
      寮鄉○○村○○路○ 段120 之1 住處路邊，邱永森承前開
      接續賄賂之犯意，以每票500 元之代價，詢問楊敬忠戶內
      有投票權人之票數，並請其於99年11月27日高雄市議會第
      1 屆議員選舉第11選區（包括高雄市大寮區、林園區）選
      舉時，將其選票投予黃兆呈，獲楊敬忠應允並回稱：3 票
      等語，而相互期約以金錢賄賂之方式，約定楊敬忠連同其
      家族成員3 人投票予8 號黃兆呈為投票權一定之行使，尚
      未實際交付賄賂，即為警於99年11月24日上午9 時40分許
      循線查悉上情。
二、案經高雄市政府警察局刑警大隊移送臺灣高雄地方法院檢察
    署檢察官偵查起訴。
    理  由
一、本件上訴人即被告邱永森所犯係死刑、無期徒刑、最輕本刑
    為3 年以上有期徒刑以外之罪，已經被告就被訴事實為有罪
    之陳述，經本院聽取當事人之意見後，依刑事訴訟法第273
    條之1 第1 項之規定，裁定進行簡式審判程序。本件卷內之
    物證、書證等證據，依同法第273 條之2 規定，不受第159
    條第1 項關於傳聞法則規定之限制，依法均有證據能力，合
    先敘明。
二、茲高雄市議會第1 屆議員選舉第11選區選舉（包括高雄市大
    寮區、林園區），於99年11月27日為投票日，候選人共13人
    ，其中8 號為「黃兆呈」，又證人李聰、蔡黃多美、李秋蘭
    、林金保、楊敬忠於上開選舉期間內，分別設籍於高雄縣大
    寮鄉○○村○○路133 號、高雄縣大寮鄉○○○村○○路
    221 號、高雄縣大寮鄉○○村○○路43之28號、高雄縣大寮
    鄉○○街189 號10樓、高雄縣大寮鄉○○村○○路1 巷20號
    ，均為第11選區巿議員選舉之具有投票權人；業據證人李聰
    、蔡黃多美、李秋蘭、林金保、楊敬忠於警詢供證在卷（見
    警一卷第15、23、31、41、55頁) ；另劉嘉惠則設籍於高雄
    縣大樹鄉○○村○○路103 巷11之2 號，並非第11選區（包
    括高雄市大寮區、林園區）具有投票權人，則為證人劉嘉惠
    於警詢供證在卷( 見警卷第63頁) ，並有劉嘉惠之全戶籍資
    料、並有高雄巿選舉委員100 年7 月5 日高巿選一字第1000
    001013號函附「高雄市議會第1 屆議員選舉第11選區選舉公
    報」、「第1 屆巿長、第1 屆巿議員及第1 屆里長選舉人名
    冊」在卷可憑( 見偵一卷第101 頁、本院卷第33至38頁) ，
    至堪認定。
三、上開犯罪事實，業據被告於原審及本院審理中坦承不諱（見
    原審卷第29頁正面、第31頁背面、本院卷第42至44頁），核
    與證人李聰（見警一卷第13頁至第19頁、偵一卷第23頁至第
    26頁）、蔡黃多美（見警一卷第21頁至第27頁、偵一卷第35
    頁至第38頁）、李秋蘭（見警一卷第29頁至第37頁、偵一卷
    第49頁至第53頁）、林金保（見警一卷第39頁至第43頁、偵
    一卷第62頁至第65頁）、楊敬忠（見警一卷第53頁至第59頁
    、偵一卷第9 頁至第12頁）於警詢及偵查中之證述相符，並
    在證人李聰住處扣得其收受之賄賂500 元、預備賄選之賄賂
    500 元，共1000元。在證人蔡黃多美住處，扣得其所收受之
    賄賂500 元、預備賄選之賄賂9500元，共10000 元。在證人
    李秋蘭住處，扣得其所收受之賄賂500 元、預備賄選之賄賂
    4000元，共4500元。在證人林金保住處扣得林金保收受賄款
    之所收受之賄賂500 元、預備賄選之賄賂1000元，共1500元
    。在證人劉嘉惠住處，扣得預備賄選之賄賂3000元之高雄市
    政府警察局刑警大隊搜索扣押筆錄各1 份（見警一卷第91
    頁至第141 頁）；證人楊敬忠、李聰、蔡黃多美、李秋蘭、
    林金保5 人之臺灣高雄地方法院檢察署檢察官緩起訴處分被
    告基本資料表各1 份（見偵一卷第14頁至第16頁、第27頁至
    第29頁、第40頁至第42頁、第55頁至第57頁、第67頁至第69
    頁）可稽，足認被告自白與事實相符，被告犯行洵堪認定，
    應依法論科。
四、論罪科刑
（一）按投票行賄罪之處罰分別規定於刑法第144 條及公職人員
      選舉罷免法第99條第1 項，而本件高雄市議會第1 屆議員
      選舉，係公職人員選舉罷免法第2 條所規定之地方公職人
      員選舉，是公職人員選舉罷免法第99條第1 項自屬刑法第
      144 條之特別法，依特別法優於普通法之規定，應優先適
      用公職人員選舉罷免法。
（二）按公職人員選舉罷免法第99條第1 項之投票行賄罪，以對
      於有投票權之人，行求、期約或交付賄賂或其他不正利益
      ，而約其不行使投票權或為一定之行使者，為其構成要件
      。行求、期約、交付行為，係屬階段行為，已進行至高階
      層次者，即依吸收關係就所達成之高階行為論罪，但如有
      將進而未至之階段，則應就所已進行之階段論罪。而行求
      賄賂階段，屬行賄者單方意思表示行為，不以相對人允諾
      為必要；而期約賄選階段，係以行賄者與受賄者雙方，彼
      此間相互對立之意思，經合致而成立之犯罪，屬於對向犯
      之一種。從而必須能證明渠等之間，對於行賄、受賄之意
      思，已相合致，方足以論罪科刑；而交付賄賂階段，則以
      行賄者已實行交付賄賂之行為，一經交付賄賂，罪即成立
      ，雖不以收受者確已承諾或進而為一定投票權之行使為必
      要，但仍以收受者確已收受賄賂，且有受賄意思者為限（
      參最高法院98年度台上字第714 、4795、7877號判決）。
      申言之，公職人員選舉罷免法第99條第1 項之投票行賄罪
      ，其行求、期約、交付行為，係屬階段行為，經過行求、
      期約而交付賄賂或不正利益者，應依交付行為處斷；又所
      謂行求賄選階段，係指行賄者單方意思表示行為，不以相
      對人允諾為必要；而交付賄選階段，則除行賄者有實施交
      付賄賂行為外，因對收受賄賂者，刑法第143 條有投票受
      賄罪之處罰規定，二者乃必要共犯中之對向犯，以二個以
      上之行為者，彼此相互對立之意思經合致而成立犯罪，雖
      不以收受者確已承諾，或進而為一定投票權之行使為必要
      ，仍須於行賄人交付賄賂或其他不正利益時，受交付之相
      對人對其交付之目的已然認識而予收受，其交付賄賂或其
      他不正利益之犯行始克成立，行賄者始成立交付賄賂罪，
      否則尚屬期約或行求之階段（參最高法院93年度台上字第
      2672號判決）。故被告邱永森對上開李聰、蔡黃多美、李
      秋蘭之收受賄賂者交付賄賂；被告邱永森、李秋蘭2 人對
      於林金保之收受賄賂者交付賄賂；均係犯公職人員選舉罷
      免法第99條第1 項之對於有投票權之人，交付賄賂，而約
      其投票權為一定之行使罪，行求之低度行為，為高度之交
      付賄賂行為所吸收，不另論罪。至被告邱永森對於友人楊
      敬忠部分，僅達期約賄賂階段，係犯公職人員選舉罷免法
      第99條第1 項之對於有投票權人期約賄賂罪。行求之低度
      行為，為高度之期約賄賂行為所吸收，不另論罪。
（三）按刑法上之預備犯，係以已否著手於犯罪行為之實行為判
      斷標準。所謂已著手於犯罪行為之實行，係指對於構成犯
      罪要件之行為，已開始實行者而言，若於著手此項要件行
      為以前之準備行動，係屬預備行為。又公職人員選舉罷免
      法第99條第2 項處罰預備犯，其立法理由以為徹底杜絕賄
      選，預備犯亦應處罰（參最高法院95年度台上字第4608號
      判決）。查被告邱永森交付證人李聰1000元賄款（包括
      給證人李聰之上開500 元）之同時，請其轉知及轉交賄款
      500 元予其妻。被告邱永森交付證人蔡黃多美10000 元
      賄款（包括給證人蔡黃多美之上開500 元）之同時，並請
      其在上開第11選區尋覓有投票權人之19位選民，以每票50
      0 元對覓得之選民賄賂。被告邱永森交付證人李秋蘭90
      00元賄款（包括給證人李秋蘭之上開500 元）之同時，並
      請其在上開第11選區尋覓有投票權人之17位選民，以每票
      500 元對覓得之選民賄賂，其中尚扣除交付林金保1500元
      、交付劉嘉惠3000元部分，尚有4000元尚未交付在該選區
      具有投票權人部分。證人李秋蘭收受賄款後，交付證人
      林金保1500元，並轉告證人林金保，被告邱永森以其中
      500 元係作對其行賄之對價外，尚有1000元請其戶內之其
      他2 位有投票權人部分。證人李秋蘭交付在第11選區無
      投票權之外甥女劉嘉惠3000元，並轉告證人劉嘉惠，被告
      邱永森以每票500 元之代價，要求其在上開第11選區尋覓
      有投票權人之6 位選民部分；均因證人李聰、蔡黃多美、
      李秋蘭、林金保、劉嘉惠等人，均未著手轉知及轉交予其
      戶內或覓得其餘具有投票權之人，應認被告邱永森就上開
      部分，均查尚屬預備階段；故上開部分被告應係犯公職人
      員選舉罷免法第99條第2 項之預備對於有投票權之人，交
      付賄賂，而約其投票權為一定之行使罪（即預備交付賄賂
      罪）。
（四）按公職人員選舉罷免法之投票行賄罪係侵害國家法益之罪
      ，以一行為同時對多數有投票權之人交付賄賂，約其不行
      使投票權或為一定之行使，祇侵害一個國家法益，應僅成
      立一投票行賄罪。而該罪之預備犯，僅止於該罪著手實行
      前之準備階段，若進而實行行賄之行為，即為行賄所吸收
      ，不另論罪；另該罪之期約，若進而實行行賄之行為，即
      為行賄所吸收，亦不另論罪。則以一行為同時對多數有投
      票權人行賄，尚且論以一罪，其以一行為同時對多數有投
      票權之人部分賄選，部分尚在期約、預備賄選階段，尤僅
      能論以一罪（參最高法院92年度台上字第263 號、98年度
      台上字第928 、1951、5887號判決）。查被告邱永森對於
      證人李聰所示之收受賄賂者之交付賄賂行為之同時（包括
      給付證人李聰所示收受賄賂者之上開500 元），委請證人
      李聰代為轉交其妻有選舉權者預備行賄金額500 元之行為
      ；被告邱永森交付證人蔡黃多美所示收受賄賂者賄款（包
      括給付證人蔡黃多美收受賄賂者之上開500 元）之同時，
      請證人蔡黃多美以每票500 元之代價，在上開第11選區尋
      覓有投票權人之選民；被告邱永森對於證人李秋蘭所示之
      收受賄賂者之交付賄賂行為之同時（包括給付證人李秋蘭
      所示收受賄賂者之上開500 元），委請證人李秋蘭代以每
      票500 元之代價，在上開第11選區尋覓有投票權人之選民
      ，其中尚未交付該區具有投票權人之4000元部分；證人李
      秋蘭依被告邱永森之囑交付證人林金保交付賄賂行為之同
      時（包括給付證人林金保所示收受賄賂者之上開500 元）
      ，尚有1000元尚未依交付戶內之其他2 位有投票權人部分
      ；其中依被告邱永森之囑交付非該選區證人劉嘉惠3000元
      部分；及被告邱永森對於證人楊敬忠期約賄賂部分，被告
      係同時觸犯公職人員選舉罷免法第99條第1 項投票交付賄
      賂、期約賄賂及同條第2 項預備交付賄賂之罪名，然因所
      侵害者僅為一國家法益，並未侵害數法益，應各僅成立單
      純一罪，各僅論以交付賄賂罪一罪。檢察官起訴書雖未論
      及上述被告預備交付賄賂之部分，然此部分與起訴經本院
      論罪科刑之投票交付賄賂部分，具單純一罪關係，本院自
      得併予審究。
（五）按共同正犯之成立，祇須具有犯意之聯絡，行為之分擔，
      既不問犯罪動機起於何人，亦不必每一階段犯行，均經參
      與。再共同正犯間，非僅就其自己實施之行為負其責任，
      並在犯意聯絡之範圍內，對於他共同正犯所實施之行為，
      亦應同負全部責任（參最高法院34年度上字第862 號、32
      年度上字1905號、91年度台上字第50號判例）。查本件
      被告委託證人李秋蘭代為轉交賄款1500元予證人林金保
      500 元部分，證人李秋蘭既已轉交賄款，並轉知被告邱永
      森行賄買票之意，被告邱永森就行賄證人林金保部分，與
      證人李秋蘭有犯意聯絡，行為分擔，應論以共同正犯。
      被告邱永森就證人李聰準備交付賄賂其妻500 元部分，就
      證人蔡黃多美準備交付賄賂其該選區具有投票權人部分，
      就囑證人李秋蘭轉知證人林金保準備交付賄賂予戶內具有
      投票權人，就囑證人李秋蘭轉知證人劉嘉惠準備交付賄賂
      予該區具有投票權人部分；及證人李秋蘭尚有4000元準備
      交付賄賂其該選區具有投票權人部分，分別與證人李聰，
      蔡黃多美，李秋蘭、林金保2 人，劉嘉惠，李秋蘭有犯意
      聯絡及行為分擔，應論以共同正犯。
（六）按刑法於94年2 月2 日修正公布（95年7 月1 日施行）刪
      除連續犯規定之同時，對於合乎接續犯或包括的一罪之情
      形，為避免刑罰之過度評價，已於立法理由說明委由實務
      以補充解釋之方式，發展接續犯之概念，以限縮數罪併罰
      之範圍。而多次投票行賄行為，在刑法刪除連續犯規定之
      前，通說係論以連續犯。鑑於公職人員選舉，其前、後屆
      及不同公職之間，均相區隔，選舉區亦已特定，以候選人
      實行賄選為例，通常係以該次選舉當選為目的。是於刪除
      連續犯規定後，苟行為人主觀上基於單一之犯意，以數個
      舉動接續進行，而侵害同一法益，在時間、空間上有密切
      關係，依一般社會健全觀念，難以強行分開，在刑法評價
      上，以視為數個舉動之接續實行，合為包括之一行為予以
      評價，較為合理，於此情形，即得依接續犯論以包括之一
      罪。否則，如係分別起意，則仍依數罪併合處罰，方符立
      法本旨（參照最高法院99年度第5 次刑事庭會議決議）。
      查被告邱永森為使候選人黃兆呈能當選高雄市議會第1 屆
      議員選舉第11選區巿議員之目的，基於同一交付賄賂、預
      備交付賄賂、期約賄賂之犯意，接續於上開所示交付賄賂
      、預備交付賄賂、期約賄賂，其對象均該第11選區之選民
      ，在時間、空間上有密切關係，侵害法益相同，依一般社
      會健全觀念，難以強行分開，在刑法評價上，應視為數個
      舉動之接續實行，而依接續犯論以共同交付賄賂包括之一
      罪。
（七）按犯公職人員選舉罷免法第99條第1 項或第2 項之罪，在
      偵查中自白者，減輕其刑；因而查獲候選人為正犯或共犯
      者，減輕或免除其刑，同條第5 項定有明文。經查：被告
      邱永森於檢察官訊問時均已供述交付賄款、預備賄選、期
      約賄賂以黃兆呈將在本次選舉當選之事實，自白其犯罪行
      為，爰依公職人員選舉罷免法第99條第5 項前段規定，減
      輕其刑。
（八）「犯刑法分則第六章之妨害投票罪，宣告有期徒刑以上之
      刑者，並宣告褫奪公權，公職人員選舉罷免法第98條( 原
      第98條修正後移置第113 條) 第3 項定有明文。此項褫奪
      公權之宣告，寓有強制性，為刑法第37條第2 項之特別規
      定，法院應優先適用」（最高法院95年度臺上字第7347號
      裁判要旨參照）、另按「犯本章之罪或刑法分則第六章之
      妨害投票罪，宣告有期徒刑以上之刑者，並宣告褫奪公權
      」、「宣告一年以上有期徒刑，依犯罪之性質認為有褫奪
      公權之必要者，宣告一年以上十年以下褫奪公權。」、「
      褫奪公權，於裁判時併宣告之。」公職人員選舉罷免法第
      113 條第3 項、刑法第37條第2 項、3 項分別定有明文，
      又「犯公職人員選舉罷免法第五章之罪或刑法分則第六章
      之妨害投票罪，宣告有期徒刑以上之刑者，並宣告褫奪公
      權，公職人員選舉罷免法第113 條（原第98條修正後移置
      於第113 條）第3 項定有明文，而此項褫奪公權之宣告，
      寓有強制性，為刑法第37條第2 項之特別規定，不受宣告
      一年以上有期徒刑之限制，法院自應優先適用」（最高法
      院98年度臺上字第629 號刑事判決參照）。被告邱永森所
      犯公職人員選舉罷免法第99條第1 項之投票交付賄賂罪，
      經本院判處有期徒刑，自應依公職人員選舉罷免法第113
      條第3 項、刑法第37條第2 項、第3 項，分別宣告褫奪公
      權。
（九）沒收部分：按公職人員選舉罷免法第99條第3 項規定：預
      備或用以行求期約或交付之賄賂，不問屬於犯人與否，沒
      收之。此項沒收為刑法第38條沒收之特別規定，採絕對義
      務沒收主義，祇要係預備或用以行求、期約或交付之賄賂
      ，不論是否屬於被告所有或已否扣案，茍不能證明已滅失
      而不存在，法院均應宣告沒收，並無自由裁量之餘地。但
      如其賄賂已交付予有投票權之人收受，因收受者係犯刑法
      第143 條第1 項之投票受賄罪，其所收受之賄賂應依同法
      條第2 項規定沒收之，如全部或一部不能沒收時，追徵其
      價額。故犯投票行賄罪者，其已交付之賄賂固應依刑法第
      143 條第2 項之規定，於其對向共犯所犯投票受賄罪之從
      刑宣告沒收、追徵，而毋庸再依上開規定重複宣告沒收。
      但若對向共犯（即收受賄賂者）所犯投票受賄罪嫌，業經
      檢察官依刑事訴訟法第253 條規定為不起訴處分，或依同
      法第253 條之1 為緩起訴處分確定者，則收受賄賂之對向
      共犯既毋庸經法院審判，其所收受之賄賂即無從由法院依
      刑法第143 條第2 項之規定宣告沒收、追徵。至刑事訴訟
      法第259 條之1 雖規定：檢察官依同法第253 條或第253
      條之1 為不起訴或緩起訴之處分者，對供犯罪所用、供犯
      罪預備或因犯罪所得之物，以屬於被告者為限，「得」單
      獨聲請法院宣告沒收。惟其特別限制供犯罪所用、供犯罪
      預備或因犯罪所得之物，必須「屬於被告者」，始「得」
      由檢察官聲請法院宣告沒收，係採相對義務沒收主義，與
      刑法第38條第1 項第2 、3 款及第3 項規定之內容相仿，
      而與前揭公職人員選舉罷免法第99條第3 項規定「不問屬
      於犯人與否」均沒收之，其範圍並不相同。且該法條用語
      既曰「得」，而非曰「應」，則檢察官是否依該條規定單
      獨聲請法院宣告沒收，仍有裁量權。若檢察官未依上述規
      定單獨聲請法院宣告沒收，或不合於上述單獨聲請沒收規
      定之要件而未獲准宣告沒收，則法院自仍應依公職人員選
      舉罷免法第99條第2 項之規定，將犯投票行賄罪者所交付
      之賄賂，於投票行賄罪之本案予以宣告沒收，始符立法本
      旨（最高法院100 年度臺上字第1461號、100 年度臺上字
      第982 號、100 年度臺上字第214 號、99年度臺上字第82
      36號等刑事判決參照）。次按共同正犯預備或用以行求期
      約或交付之賄賂為新臺幣時，因係合併計算，為避免執行
      時發生重複沒收之情形，故各共同正犯之間係採連帶沒收
      主義，於裁判時應諭知被告共同犯罪所得之財物應與其他
      共同正犯連帶沒收之。但若共同正犯預備或用以行求期約
      或交付賄賂（如現金）之全部或一部業經扣案，則該扣案
      部分之應沒收物既無發生重複執行沒收之虞，即無適用共
      同正犯連帶沒收主義之餘地。依公職人員選舉罷免法第99
      條第3 項規定宣告沒收時，僅須對於未扣案部分賄賂諭知
      共同正犯連帶沒收之旨，而就已扣案部分款項逕依上述規
      定宣告沒收即可，無庸一併諭知與其他共同正犯連帶沒收
      （最高法院98年度臺上字第7877號刑事判決參照）。經查
      ：在證人李聰住處，扣得證人李聰所收受之賄賂500 元、
      預備賄選之賄賂500 元，共1000元。在證人蔡黃多美住處
      ，扣得證人蔡黃多美所收受之賄賂500 元、預備賄選之賄
      賂95 00 元，共10000 元。在證人林金保住處，扣得證人
      林金保所收受之賄賂500 元、預備賄選之賄賂1000元，共
      1500元，在證人劉嘉惠住處，扣得預備賄選之賄賂3000元
      。在證人李秋蘭住處，扣得證人李秋蘭所收受之賄賂500
      元、預備賄選之賄賂4000元，以上共20000 元。其中證人
      李聰、蔡黃多美、李秋蘭、林金保等人，均經臺灣高雄地
      方法院檢察署檢察官於100 年1 月31日分別為緩起訴；另
      證人劉嘉惠則為該署檢察官於100 年1 月31日為不起訴處
      分在案，有該署檢察官99年度選偵字第212 號緩起訴、不
      起訴處分書在卷可參（見偵二卷第19至22頁），而檢察官
      並未單獨聲請法院就該等案件內扣案之收受賄賂者收受之
      賄賂金額宣告沒收，此由檢察官不服原審判決，於上訴書
      內敘明甚詳，再參之本件100 年1 月31日緩起訴處分書所
      定緩起訴期間為一年，顯見緩起訴期間尚未屆滿、檢察官
      尚未依法單獨聲請法院宣告沒收，則法院自仍應依公職人
      員選舉罷免法第99條第3 項之規定，將被告邱永森等人所
      交付之賄賂，預備賄選之上開金額，不問屬於犯人與否，
      均應依公職人員選舉罷免法第99條第3 項之規定，宣告沒
      收之。
五、原審法院以被告邱永森之罪證明確，予以論罪科刑，固非無
    見，惟查：（一）關於被告邱永森所交付之上開賄賂、預備
    賄賂金額共20000 元部分，原審認應於渠等所犯投票受賄等
    犯罪之從刑宣告追徵、沒收，或依刑事訴訟法第259 條之1
    規定，聲請法院對該對向共犯宣告沒收，而不得於本案依公
    職人員選舉罷免法第99條第3 項規定宣告沒收云云，尚有未
    洽，如前所述。（二）被告邱永森就行賄證人林金保部分，
    與證人李秋蘭有犯意聯絡，行為分擔，應論以共同正犯。被
    告邱永森就證人李聰準備交付賄賂其妻500 元部分，就囑證
    人蔡黃多美準備交付賄賂其該選區具有投票權人部分，就囑
    證人李秋蘭轉知證人林金保準備交付賄賂予戶內具有投票權
    人部分，就囑證人李秋蘭轉知證人劉嘉惠準備交付賄賂予該
    區具有投票權人部分；及囑證人李秋蘭尚有4000元準備交付
    賄賂其該選區具有投票權人部分，分別與證人李聰，蔡黃多
    美，李秋蘭、林金保2 人，劉嘉惠，李秋蘭有犯意聯絡及行
    為分擔，應論以共同正犯。亦如前述，原審認被告係利用與
    之無犯意聯絡之證人李聰、蔡黃多美、李秋蘭、林金保、劉
    嘉惠等人轉送賄款向有投票權之人預備行求賄賂約其等為投
    票權一定行使之行為，為間接正犯，未論及上開共犯關係，
    亦有未合。公訴人執上開原審對於扣案之交付賄款、預備交
    付賄賂計20000 元部分，未依公職人員選舉罷免法第99條第
    3 項規定宣告沒收，指摘原判決不當，非無理由，且原判決
    尚有上開可議之處，自屬無可維持，自應由本院予以撤銷改
    判。
六、爰審酌選舉乃民主政治最重要之表徵，須由選民評斷候選人
    之才德、品行、學識、操守、政見而選賢與能，其攸關國家
    政治之良窳、法律之興廢、公務員之進退，影響國家根基及
    人民權利至深且鉅，不得使金錢或其他利益介入選舉，抹滅
    實行民主政治之真意，而賄選實為敗壞選風之主要根源，故
    世界各民主法治國家莫不懸為厲禁，全力遏止，治安機關有
    鑑於國內社會環境急速變遷，民眾法治觀念尚待加強，因此
    ，每逢選舉開始前，均利用各傳播媒體積極宣導政府查辦賄
    選之決心，並籲請全體候選人及民眾共同摒棄賄選，詎被告
    仍以身試法，其行為足使表徵民主社會之選舉制度運作結果
    產生錯誤，對整體選舉風氣影響匪淺，所為自屬不該，惟念
    其於偵、審中均能坦白承認犯行，且其所行賄之對象僅限於
    其熟識之親友，而非屬大規模之買票行為，及犯罪之動機、
    目的、智識程度、生活狀況等一切情狀，量處如主文所示之
    刑。
七、又按犯本章之罪或刑法分則第6 章之妨害投票罪，宣告有期
    徒刑以上之刑者，並宣告褫奪公權，公職人員選舉罷免法第
    113 條第3 項定有明文，而此項褫奪公權之宣告，寓有強制
    性，為刑法第37條第2 項之特別規定，不受宣告6 月（刑法
    修正後為1 年）以上有期徒刑之限制，法院自應優先適用，
    如前所述，被告既經本院宣告如主文所示之有期徒刑，自應
    依公職人員選舉罷免法第113 條第3 項之規定，宣告褫奪公
    權4 年。至在證人李聰住處，扣得證人李聰所收受之賄賂50
    0 元、預備賄選之賄賂500 元，共1000元。在證人蔡黃多美
    住處，扣得證人蔡黃多美所收受之賄賂500 元、預備賄選之
    賄賂9500元，共10000 元。在證人林金保住處，扣得證人林
    金保所收受之賄賂500 元、預備賄選之賄賂1000元，共1500
    元，在證人劉嘉惠住處，扣得預備賄選之賄賂3000元。在證
    人李秋蘭住處，扣得證人李秋蘭所收受之賄賂500 元、預備
    賄選之賄賂4000元，以上共20000 元，均前開所述，依公職
    人員選舉罷免法第99條第3 項規定宣告沒收。
八、再被告前未曾因故意犯罪受有期徒刑以上刑之宣告，有臺灣
    高等法院被告前案紀錄表1 份，在卷可稽，其因一時失慮，
    偶罹刑典，犯後已於偵、審中均坦承犯行，深具悔意，堪認
    被告此次犯行，經此偵、審程序及上開刑之宣告後，應知所
    警惕而信無再犯之虞，本院認上開對其所宣告之刑，以暫不
    執行其刑為當，爰依刑法第74條第1 項第1 款之規定，宣告
    緩刑4 年，以啟自新。另斟酌被告之行為敗壞選風，並影響
    選舉之公平性，被告因守法觀念薄弱而觸法，為確保其能記
    取教訓並建立尊重法治之正確觀念，認仍有課予一定負擔之
    必要，爰依刑法第74條第2 項第4 款規定，併諭知被告應於
    本案判決確定後6 個月內向公庫支付18萬元。
據上論結，應依刑事訴訟法第369條第1項前段、第364條、第299
條第1項前段，公職人員選舉罷免法第99條第1項、第3項、第5項
前段、第113條第3項，刑法第11條、第28條、第37條第2項、第3
項、第74條第1 項第1 款、第2 項第4 款，判決如主文。
本案經檢察官林敏惠到庭執行職務。
中    華    民    國   100    年     8    月    24    日
                 刑事第九庭     審判長法  官  莊秋桃
                                      法  官  范惠瑩
                                      法  官  田平安
以上正本與原本無異。
如不服本判決，應於判決送達後10日內向本院提出上訴狀，其未
敘述理由者，並應於提出上訴狀後10日內向本院補提上訴理由狀
（應附繕本）。
中    華    民    國   100    年     8    月    24    日
                                  書  記  官  馬蕙梅
附錄本件判決論罪科刑法條：
公職人員選舉罷免法第99條：
對於有投票權之人，行求期約或交付賄賂或其他不正利益，而約
其不行使投票權或為一定之行使者，處三年以上十年以下有期徒
刑，得併科新臺幣一百萬元以上一千萬元以下罰金。
預備犯前項之罪者，處一年以下有期徒刑。
預備或用以行求期約或交付之賄賂，不問屬於犯人與否，沒收之
。
犯第一項或第二項之罪，於犯罪後六個月內自首者，減輕或免除
其刑；因而查獲候選人為正犯或共犯者，免除其刑。
犯第一項或第二項之罪，在偵查中自白者，減輕其刑；因而查獲
候選人為正犯或共犯者，減輕或免除其刑。